【裁判字號】    95,台上,1758
【裁判日期】    950810
【裁判案由】    遷讓房屋等
【裁判全文】
最高法院民事判決            九十五年度台上字第一七五八號
    上  訴  人  乙 ○ ○邱.
                丙 ○ ○同.
                戊○○○同上.
                丁 ○ ○同.
                              .
    共      同
    訴訟代理人  黃 碧 芬律師
    上  訴  人  己 ○ ○邱.
                庚 ○ ○同.
                              .
                辛 ○ ○同.
                壬 ○ ○同.
    被 上訴 人  甲 ○ ○
                          送達.
上列當事人間請求遷讓房屋等事件，上訴人對於中華民國九十四
年八月十日台灣高等法院第二審更審判決（九十四年度上更(一)字
第四八號），提起上訴，本院判決如下：
    主  文
上訴駁回。
第三審訴訟費用由上訴人負擔。
    理  由
本件被上訴人主張：坐落台北市○○區○○段二小段三九三地號
、四二七地號土地及地上門牌號碼台北市大同區○○○路二０三
號房屋（下稱系爭房屋），原為上訴人庚○○所有，於民國八十
七年五月間出賣予伊，於同年月二十九日辦妥所有權移轉登記。
上訴人之被繼承人邱月裡及上訴人乙○○二人無權占有系爭房地
，拒不遷離，至九十一年六月間，始經伊回復占有。渠二人占用
系爭房地無法律上原因而受利益，致伊受損害，爰依不當得利之
法律關係，求為命上訴人連帶給付自八十七年六月一日起至九十
一年五月三十一日止，相當於租金之不當得利計新台幣（下同）
二百五十五萬六千一百九十元之判決（未繫屬本院者不予贅述）
。
上訴人則以：被上訴人與上訴人庚○○未辦理離婚登記，夫妻二
人意圖牟取邱月裡家產，並脫免扶養義務，明知庚○○並無處分
系爭房地之權，竟以通謀虛偽之意思表示，偽以買賣而移轉登記
予被上訴人，其買賣依法無效。縱認被上訴人得自庚○○繼受系
爭房地所有權，但庚○○自其父邱創城處受贈系爭房地時，負有
應提供系爭房地予邱月裡及其家族成員使用至終老之負擔，為被
上訴人繼受時所明知，自應承受此義務，是上訴人占用系爭房地
，自非無權占有。況被上訴人夫妻為謀免對邱月裡所負扶養義務
，而由被上訴人提起本件訴訟，亦屬違反誠信原則及權利之濫用
，且被上訴人於取得系爭房地所有權後，並未即時向邱月裡及乙
○○請求，亦應認為權利失效云云，資為抗辯。
原審審理結果以：被上訴人就其主張之事實，已據提出土地及建
物登記簿謄本為證，被上訴人與庚○○為夫妻關係。而庚○○為
已死亡之邱月裡之子、上訴人乙○○之弟。系爭房屋於五十五年
五月五日以新建為原因登記為庚○○所有，當時庚○○年僅六歲
。系爭房屋自登記為庚○○所有後，均係供邱月裡全家居住。邱
月裡之子女中，除乙○○未婚外，餘均於婚後遷出。系爭房地係
於八十七年五月二十九日以買賣為原因，移轉登記為被上訴人所
有。乙○○自邱月裡去世後即未再居住於系爭房屋內，嗣於九十
一年六月底，系爭房屋已經被上訴人自行更換門鎖，並將邱月裡
、乙○○之物品搬離，自行占有，以上事實，為兩造所不爭，且
有戶籍謄本、存摺、建築改良物登記簿、系爭房地登記謄本、原
審勘驗筆錄及現場照片可稽，均堪信為真實。又系爭房地係於八
十七年五月二十九日以買賣為原因，移轉登記為被上訴人所有，
此有臺北市土地登記謄本可稽，依土地法第四十三條規定，自應
認系爭房地為被上訴人所有。就被上訴人所陳其因買受系爭房地
依約給付庚○○價金，關於給付情形及資金之來源，業據台北銀
行、台北國際商業銀行函覆，且為兩造所不爭，不能因被上訴人
與庚○○基於夫妻關係有財務上部分相關或共同理財，而推認系
爭買賣必屬虛偽。審酌邱月裡及乙○○於第一審以通謀虛偽意思
表示為由，反訴求為塗銷系爭房地之所有權移轉登記，業經第一
審判決駁回該反訴，上訴人就反訴所受不利判決並未上訴而告確
定等情，上訴人所辯被上訴人與庚○○就系爭房屋為虛偽買賣，
應屬無效云云，尚非可採。又系爭房屋自登記庚○○名下以來，
長期供邱月裡及其子女居住，庚○○於婚後甚至遷出而未居住於
自己名下所有系爭房地，並參酌前揭邱創城與邱月裡合約書及證
人邱林樹所為證詞，邱創城所以贈與庚○○系爭房地，意在給予
邱月裡補償，邱月裡亦考量丈夫不足恃，乃寄望於子女，而將該
給予補償之房地登記庚○○名下等情，則上訴人所辯，邱創城之
贈與庚○○，係負有庚○○應將該房地提供予邱月裡住用至終老
之負擔，自屬可信。惟邱創城贈與系爭房地既意在補償邱月裡，
自與乙○○或其他子女無涉，此觀除未婚之乙○○外，其餘子女
婚後即遷離系爭房地而未再占用自明。是乙○○所辯，除邱月裡
外，系爭房地仍應供邱月裡其他子女使用至終老，並不足取。又
依前揭合約書第一項所載和解條件，系爭房屋雖登記為幼子庚○
○名下，但由邱月裡任監護人，顯然邱創城與庚○○間之附負擔
贈與，係由母親邱月裡代為，自無被上訴人所稱，無由成立贈與
契約之問題。然邱創城贈與系爭房地予庚○○，縱附有負擔，亦
僅於當事人間發生債之關係，庚○○既已將系爭房地出賣過戶於
被上訴人，被上訴人非該贈與契約之當事人，故不論被上訴人是
否知悉系爭房地附有上開負擔，均不受其拘束。因此，關於邱創
城附負擔之贈與，並無改由被上訴人負擔之理。從而，邱月裡自
庚○○喪失系爭房地所有權時起，即喪失占有之權源。上訴人之
被繼承人邱月裡無法律上之原因占用系爭房地，致被上訴人自八
十七年六月一日起至邱月裡死亡之日（九十年十一月二十三日）
止，受有相當於租金之損害，經斟酌房屋及土地坐落位置及其他
相關條件認以系爭房地之申報總價年息百分之八為適當。準此，
被上訴人得請求上訴人返還之相當於租金不當得利為二百五十六
萬四千八百四十四元。從而被上訴人請求上訴人連帶給付二百五
十五萬六千一百九十元相當於租金之損害，應予准許等詞，為其
心證所由得。爰廢棄第一審就此部分所為被上訴人敗訴之判決，
改判如其聲明，經核於法洵無違誤。上訴論旨，就原審取捨證據
、認定事實及解釋契約之職權行使，指摘原判決不當，求予廢棄
，非有理由。末按繼承人對於被繼承人之債務，負連帶責任，民
法第一千一百五十三條第一項定有明文。查上訴人均為邱月裡之
繼承人，邱月裡既對被上訴人負有返還相當於租金不當得利之債
務，依上揭規定，上訴人就該債務自應負連帶責任，是被上訴人
請求上訴人連帶給付上揭不當得利，即非無據。又被上訴人於原
審曾主張其與庚○○就系爭房地簽訂買賣契約時，約明如有第三
人對於本件買賣契約或對於本件土地房屋所有權等有所主張或其
他糾葛時概由乙方（即被上訴人）負完全責任解決清楚絕不向甲
方（即庚○○）有任何請求，有該買賣契約可憑，是庚○○已以
讓與請求權方式以代交付，並為上訴人所不爭執，且庚○○於出
售系爭房地後曾多次通知邱月裡搬遷，為庚○○於第一審證述屬
實，並為邱月裡於他案所自承，上訴人再抗辯庚○○並未交付系
爭房地，使用收益權仍屬庚○○所有，其既未終止邱月裡使用系
爭房地，邱月裡即屬有權占有云云，即無足採。至於上訴人於本
院另辯稱：被上訴人為邱月裡媳婦，依法對邱月裡負有扶養義務
，自有提供邱月裡於此終老之義務云云，係於上訴第三審後始提
出之新攻擊防禦方法，依民事訴訟法第四百七十六條第一項規定
，本院自不得審酌，附此敘明。
據上論結，本件上訴為無理由。依民事訴訟法第四百八十一條、
第四百四十九條第一項、第七十八條、第八十五條第一項，判決
如主文。
中    華    民    國  九十五  年    八    月    十    日
                      最高法院民事第六庭
                          審判長法官  許  朝  雄
                                法官  謝  正  勝
                                法官  鄭  玉  山
                                法官  吳  麗  女
                                法官  袁  靜  文
      本件正本證明與原本無異
                                      書  記  官
中    華    民    國  九十五  年    八    月  二十三  日
                                                      Ｅ


司法院資訊處製作；財團法人民間司法改革基金會備份。
